臺灣板橋地方法院民事判決　九十二年度訴字第五七三號
　　原　　　告　耕莘營造股份有限公司
　　法定代理人　己○○
　　訴訟代理人　戊○○
　　被　　　告　庚○○
　　　　　　　　甲○○
　　訴訟代理人　丁○○
　　被　　　告　丙○○○
　　訴訟代理人　乙○○
右當事人間請求拆屋還地等事件，於中華民國九十三年一月七日言詞辯論終結，本院
判決如左：
    主    文
被告庚○○應將坐落台北縣板橋市○○段七八九地號如附圖Ａ部分所示面積三一平方
公尺之地上物拆除，返還土地予原告。
被告甲○○應將坐落台北縣板橋市○○段七八九地號如附圖Ｂ部分所示面積九平方公
尺之地上物拆除，返還土地予原告。
被告丙○○○應將坐落台北縣板橋市○○段七八九地號如附圖Ｃ部分所示面積四平方
公尺之地上物拆除，返還土地予原告。
被告庚○○應自民國九十二年三月二十五日起至返還土地予原告之日止，按年給付原
告新台幣壹萬捌仟捌佰肆拾捌元。
被告甲○○應給付原告新台幣貳萬陸仟伍佰拾肆元，及自民國九十二年三月二十五
日起至清償日止，按年息百分之五計算之利息。另自民國九十二年三月二十五日起至
返還土地予原告之日止，按年給付原告新台新台幣伍仟肆佰柒拾貳元。
被告丙○○○應給付原告新台幣壹萬壹仟柒佰玖拾貳元，及自民國九十二年三月二十
五日起至清償日止，按年息百分之五計算之利息。並自民國九十二年三月二十五日起
至返還土地予原告之日止，按年給付原告新台幣貳仟肆佰拾貳元。
原告其餘之訴駁回。
訴訟費用由被告詹琇閩負擔百分之六十三，被告甲○○負擔百分之十九，被告丙○○○應負擔百分之八，餘由原告負擔。
本判決第一項於原告以新台幣陸拾萬零肆仟伍佰元或等值之板信商業銀行三重分行可
轉讓定期存單為被告庚○○供擔保後，得為假執行。但被告庚○○於以新台幣壹佰捌
拾壹萬仟伍佰元為原告供擔保後，得免為假執行。
本判決第二項於原告以新台幣壹拾柒萬伍仟伍佰元或等值之板信商業銀行三重分行可
轉讓定期存單為被告甲○○供擔保後，得為假執行。但被告甲○○以新台幣伍拾貳萬
陸仟伍佰元為原告供擔保後，得免為假執行。
本判決第三項於原告以新台幣柒萬捌仟元或等值之板信商業銀行三重分行可轉讓定期
存單為被告丙○○○供擔保後，得為假執行。但被告丙○○○以新台幣貳拾萬肆仟
元為原告供擔保後，得免為假執行。
本判決第五項原告以新台幣捌仟捌佰肆拾柒元或等值之板信商業銀行三重分行可轉讓
定期存單為被告甲○○供擔保後，得為假執行。但被告甲○○以新台幣貳萬陸仟伍佰
拾肆元為原告供擔保後，得免為假執行。
本判決第六項原告以新台幣仟玖佰拾壹元或等值之板信商業銀行三重分行可轉讓
定期存單為被告丙○○○供擔保後，得為假執行。但被告丙○○○以新台幣壹萬壹仟
柒佰玖拾貳元為原告供擔保後，得免為假執行。
本判決第四項、第五項後段、第六項後段於各該給付期屆至時，原告依各期給付依序
為被告庚○○、甲○○、丙○○○提供新台幣陸仟貳佰捌拾參元、壹仟捌佰貳拾肆元
、捌佰壹拾壹元或等值之板信商業銀行三重分行可轉讓定期存單供擔保後，得為假執
行。但被告庚○○、甲○○、丙○○○依序以新台幣壹萬捌仟捌佰肆拾捌元元、伍仟
肆佰柒拾貳元、貳仟肆佰拾貳元為原告供擔保後，得免為假執行。
原告其餘假執行之聲請駁回。
    事    實
甲、原告方面：
壹、聲明：
一、被告庚○○應將坐落台北縣板橋市○○段七八九地號土地如附圖Ａ部分面積之地
    上物拆除，將土地返還原告。
二、被告甲○○應將坐落台北縣板橋市○○段七八九地號土地如附圖Ｂ部分面積之地
    上物拆除，將土地返還原告。
三、被告丙○○○應將坐落台北縣板橋市○○段七八九地號土地如附圖Ｃ部分面積之
    地上物拆除，將土地返還原告，
四、被告庚○○應給付原告新台幣十八萬二千七百九十六元，並自起訴狀繕本送達翌
    日起至清償日止，按年息百分之五計算之利息。另應自九十二年三月二十五日起
    至返還前揭土地之日止，按年給付原告三萬七千六百九十六元。
五、被告甲○○應給付原告新台幣五萬三千零七十元，並自起訴狀繕本送達翌日起至
    清償日止，按年息百分之五計算之利息。另應自九十二年三月二十五日起至返還
    前揭土地之日止，按年給付原告一萬零九百四十四元。
六、被告丙○○○應給付原告新台幣二萬三千五百八十七元，並自起訴狀繕本送達翌
    日起至清償日止，按年息百分之五計算之利息。另應自九十二年三月二十五日起
    至返還前揭土地之日止，按年給付原告四千八百六十四元。
七、第一至第六項之判決，原告願供現金或同額板信商業銀行三重分行可轉讓定期存
    單為擔保，請准宣告假執行。
貳、陳述：
一、坐落台北縣板橋市○○段七八九地號土地（下稱系爭土地）為原告所有，惟遭被
    告庚○○、甲○○、丙○○○等三人在其上搭蓋違建無權占用如附圖Ａ、Ｂ、Ｃ
    部分之地上物，原告本於民法第七百六十七條之規定訴請被告將上開房屋拆除，
    將土地返還原告。
二、被告無權占有系爭土地，享有相當於租金之利益，原告依民法第一百七十九條之
    規定，請求被告返還自起訴前五年起算至返還系爭土地之日止相當於租金之利益
    ；又不當得利之計算，依土地法第一○五條準用同法第九十七條規定，以相當於
    土地申報總價年息百分之十為準，又公告地價之百分之八十為申報地價，平均地
    權條例第十六條前段載有明文。經原告公司前往測量，被告庚○○占用面積為三
    十一平方公尺，被告甲○○占用面積為九平方公尺，被告丙○○○占用面積為四
    平方公尺，依據平均地權條例第十六條前段，舉辦規定地價或重新規定地價時，
    土地所有權人未於公告期間內申報地價者，以公告地價之百分之八十為其申報地
    價，從而，故系爭土地於八十九年七月之前申報地價為每平方公尺一萬一千三百
    六十元（一四二○○Ｘ八○％＝一一三六○）、八十九年七月之申報地價為每平
    方公尺一萬二仟一百六十元（一五二○○Ｘ八○％＝一二一六○），其請求之計
    算方式如下：
（一）被告庚○○部分
  １、起訴前五年部分：
      １１３６０Ｘ３１ｘ１０％Ｘ｛２＋（３．５／１２）｝＋１２１６０Ｘ３１
       Ｘ１０％Ｘ｛２＋（８．５／１２）｝＝000000
  0、按年給付部分
      以八十九年七月一日公佈之申報地價為每平方公尺一萬二千一百六十元計算。
      １２１６０Ｘ３１Ｘ１０％＝３７６９６
（二）被告甲○○部分
  １、起訴前五年部分：
      １１３６０Ｘ９ｘ１０％Ｘ｛２＋（３．５／１２）｝＋１２１６０Ｘ９Ｘ１
      ０％Ｘ｛２＋（８．５／１２）｝＝５３０７０
  ２、按年給付部分
      以八十九年七月一日公佈之申報地價為每平方公尺一萬二千一百六十元計算。
      １２１６０Ｘ９Ｘ１０％＝１０９４４
（一）被告丙○○○部分
  １、起訴前五年部分：
      １１３６０Ｘ４ｘ１０％Ｘ｛２＋（３．５／１２）｝＋１２１６０Ｘ４Ｘ１
      ０％Ｘ｛２＋（８．５／１２）｝＝２３５８７
  ２、按年給付部分
      以八十九年七月一日公佈之申報地價為每平方公尺一萬二千一百六十元計算。
      １２１６０Ｘ４Ｘ１０％＝４８６４
參、證據：提出以下證物為證，並聲請勘驗現場，繪製占用面積。
一、土地登記簿謄本一件。
二、現場照片。
三、台北縣地政資訊服務網頁一紙。
乙、被告庚○○方面：
壹、聲明：駁回原告之訴，如受不利之判決，願供擔保請準宣告免為假執行。
貳、陳述：
    系爭土地係被告占有，但系爭土地如附圖Ａ所示之建物，係向前手購買時即已搭
    建。
丙、被告甲○○、丙○○○方面：
壹、聲明：駁回原告之訴，如受不利之判決，願供擔保請準宣告免為假執行。
貳、陳述：
    系爭土地係被告占有，並搭建如附圖Ｂ、Ｃ之建物。然前揭建物所在位置係防火
    巷，原告請求返還後亦不得建築。
    理　　由
甲、程序方面
一、按訴狀送達後，原告不得將原訴變更或追加他訴，但擴張或減縮應受判決事項之
    聲明者、不甚礙被告之防禦及訴訟之終結者，不在此限，民事訴訟法第二百五十
    五條第一項第三、七款分別定有明文。本件原告起訴時係請求如下：「一、被告
    庚○○應將坐落台北縣板橋市○○段七八九地號土地如附圖Ａ部分面積之地上物
    拆除，將土地返還原告。二、被告甲○○應將坐落台北縣板橋市○○段七八九地
    號土地如附圖Ｂ部分面積之地上物拆除，將土地返還原告。三、被告丙○○○應
    將坐落台北縣板橋市○○段七八九地號土地如附圖Ｃ部分之地上物拆除，將土地
    返還原告，四、被告庚○○應給付原告新台幣二十一萬三千六百九十五元，並自
    起訴狀繕本送達翌日起至清償日止，按年息百分之五計算之利息。另應自九十二
    年三月十五日起至返還前揭土地之日止，按年給付原告四萬四千零六十八元。五
    、被告甲○○應給付原告新台幣三萬六千七百九十五元，並自起訴狀繕本送達翌
    日起至清償日止，按年息百分之五計算之利息。另應自九十二年三月十五日起至
    返還前揭土地之日止，按年給付原告七千五百八十八元。六、被告丙○○○應給
    付原告新台幣三萬三千零八十九元，並自起訴狀繕本送達翌日起至清償日止，按
    年息百分之五計算之利息。另應自九十二年三月十五日起至返還前揭土地之日止
    ，按年給付原告六千七百二十一元。嗣因實際測量後被告三人佔用面積後，更正
    聲明為「一、被告庚○○應將坐落台北縣板橋市○○段七八九地號土地如附圖Ａ
    部分之地上物拆除，將土地返還原告。二、被告甲○○應將坐落台北縣板橋市○○段七八九地號土地如附圖Ｂ部分之地上物拆除，將土地返還原告。三、被告丙○○○應將坐落台北縣板橋市○○段七八九地號土地如附圖Ｃ部分之地上物拆除
    ，將土地返還原告，四、被告庚○○應給付原告新台幣十八萬二千七百九十六元
    ，並自起訴狀繕本送達翌日起至清償日止，按年息百分之五計算之利息。另應自
    九十二年三月二十五日起至返還前揭土地之日止，按年給付原告三萬七千六百九
    十六元。五、被告甲○○應給付原告新台幣五萬三千零七十元，並自起訴狀繕本
    送達翌日起至清償日止，按年息百分之五計算之利息。另應自九十二年三月二十
    五日起至返還前揭土地之日止，按年給付原告一萬零九百四十四元。六、被告丙○○○應給付原告新台幣二萬三千五百八十七元，並自起訴狀繕本送達翌日起至
    清償日止，按年息百分之五計算之利息。另應自九十二年三月二十五日起至返還
    前揭土地之日止，按年給付原告四千八百六十四元。」，核屬擴張或減縮應受判
    決事項之聲明，應予准許。
乙、實體方面
壹、兩造爭執要旨
一、原告主張：坐落台北縣板橋市○○段七八九地號土地為原告所有，惟遭被告三人
    其上搭蓋違建無權占用如附圖Ａ、Ｂ、Ｃ之地上物，被告受有相當於租金之不當
    得利，爰依據所有物返還請求權及不當得利請求權請求如訴之聲明等語。
二、被告庚○○則以：如附圖所示Ａ部分之建物，係受讓前手之房屋時，即已搭建等
    語置辯。被告甲○○、古王菊英則以前揭佔用土地係防火巷，原告請求返還後亦
    不得建築等語置辯。
貳、兩造不爭執之事實
一、原告為系爭土地之所有權人，被告三人分別佔用原告所有系爭土地如附圖Ａ、Ｂ
    、Ｃ所示，業經本院前往勘驗，並經台北縣板橋地政事務所人員測量，製有勘驗
    筆錄及土地複丈成果圖附卷可稽。
二、被告三人均無合法占有之權源。
二、被告庚○○自前手受讓如附圖所示Ａ所示之建物已逾十年。
三、被告甲○○、丙○○○搭建如附圖Ｂ、Ｃ所示之建物已逾五年。
參、本件爭點
一、被告庚○○是否有事實上之處分權？
二、不當得利之計算？
肆、本院判斷
一、被告庚○○是否有事實上之處分權？
    按違章建築之讓與，雖因不能為移轉登記而不能為不動產所有權之讓與，但受讓
    人與讓與人間如無相反之約定，應認為讓與人已將該違章建築之事實上處分權讓
    與受讓人。又房屋之拆除為一種事實上之處分行為，須有事實上之處分權者，始
    有拆除之權限（最高法院八十六年度台上字第二二七二號判決意旨參照）。經查
    ，被告庚○○既已自前手受讓如附圖所示Ａ部分之建物，前手自有將該建物之事
    實上處分權讓與被告庚○○之意，故被告庚○○就該部分之建物有事實上之處分
    權，毋庸置疑。
二、原告請求相當於租金之不當得利金額計算如下：
（一）按依民法第九百五十二條規定，善意之占有人，得為占有物之使用及收益，如
      不當得利之受領人為善意，則無返還之義務。占有人於占有物上行使之權利，
      推定其適法有此權利。又善意占有人依推定其為適法所有之權利，得為占有物
      之使用及收益。分別為民法第九百四十三條、第九百五十二條所明定。是占有
      人因此項使用所獲得之利益，對於所有人不負返還之義務，此為不當得利之特
      別規定，不當得利規定於此無適用之餘地。不動產占有人於其完成物權取得時
      效並辦畢登記時，就時效進行期間之占有，亦應解為有上述規定之適用，方能
      貫徹法律保護善意占有人之意旨。（最高法院五十八年度台上字第五六五號判
      決意旨、最高法院七十七年度台上字第一二０八號判決意旨參照）。
（二）被告詹琇閩向前手購買系爭房屋時，即已搭設系爭違建如附圖Ａ所示，為兩造
      所不爭，因此，在原告訴請被告詹琇閩返還系爭土地之占有前，依據前開說明
      ，係善意占有人，自應排除不當得利之適用，從而，被告詹琇閩於收受原告之
      催告前，應為善意占有人，因此，原告請求起訴前五年相當於租金之不當得利
      ，顯無理由。至於被告詹琇閩應自受原告催告返還土地之日起，始成為惡意占
      有人，準此，原告請求自起訴狀繕本送達被告詹琇閩之翌日即九十二年三月二
      十五日起至返還土地之日止，按年給付相當於租金之不當得利，應屬有理由。
（三）至於被告甲○○、丙○○○，未查證是否有占有之合法權限，即自行搭建系爭
      違建如附圖Ｂ、Ｃ所示，其占有之初，即應屬惡意占有人，因此，原告請求被
      告甲○○、丙○○○給付起訴前五年之相當於租金之不當得利及其遲延利息，
      並自起訴狀繕本送達之翌日起至返還土地之日止，按年給付相當於租金之不當
      得利，核無不合，自屬有理由。
（四）無法律上之原因而受利益，致他人受損害者，應返還其利益。雖有法律上之原
      因，而其後已不存在者，亦同，民法第一百七十九條定有明文。依不當得利之
      法則請求返還不當得利，以無法律上之原因而受利益，致他人受有損害為其要
      件，故其得請求返還之範圍，應以對方所受之利益為度，非以請求人所受損害
      若干為準，無權占有他人土地，可能獲得相當於租金之利益為社會通常之觀念
      （最高法院六十一年台上字第一六九五號判例意旨參照）。又城市地方房屋之
      租金，以不超過土地及其建築物申報總價額年息百分之十為限。約定房屋租金
      ，超過前項規定者，該管市、縣政府得依前項所定標準強制減定之。前開規定
      於租用基地，建築房屋，均準用之。土地法第九十七條第一項、第一百零五條
      分別定有明文。又基地租金之數額，除以基地申報地價為基礎外，尚須斟酌基
      地之位置，工商業繁榮之程度，承租人利用基地之經濟價值及所受利益等項，
      並與鄰地租金相比較，以為決定，並非必達申報總地價年息百分之十最高額（
      最高法院六十八年台上字第三０七一號判例意旨參照）。經查，被告詹琇閩、
      甲○○、丙○○○占用系爭土地之面積分別為三一、九、四平方公尺，係位於
      台北縣板橋市○○路○段一四○巷二十之一號、同巷六弄三號一樓、同巷十六
      弄五號中間之防火巷，分別由被告庚○○將之作為廚房及堆置雜物之用，被告
      甲○○作為晾曬衣服、被告丙○○○搭建一水泥樓梯作為通往二樓之用，四周
      交通便利，業經本院勘驗屬實，製有勘驗筆錄在卷。又舉辦規定地價或重新規
      定地價時，土地所有權人未於公告期間申報地價者，以公告地價百分之八十為
      其申報地價，平均地權條例第十六條前段載有明文。系爭土地於八十六年七月
      至八十九年七月公告地價為一萬四千二百元，故申報地價為一萬一千三百六十
      元（１４２００ｘ８０％＝１１３６０），八十九年七月之後之申報地價為一
      萬二千一百六十元，有原告提出之土地登記簿謄本、照片在卷可按，因此，本
      院斟酌系爭土地坐落之位置、附近繁榮程度及被告非供居住使用，認土地租金
      以土地申報總價年息百分之五計算為宜。其計算式如下：
１、被告庚○○部分，佔用面積為三一平方公尺（元以下四捨五入）
（２）按年給付之不當得利部分：一萬八千八百四十八元
   １２１６０Ｘ３１Ｘ５％＝１８８４８
２、被告甲○○部分，佔用面積為九平方公尺（元以下四捨五入）
（１）起訴前五年之不當得利部分
      八十七年三月十四日起至八十九年六月三十日止，共二年又一百零八天
      １１３６０Ｘ９Ｘ５％Ｘ（２＋１０８／３６５）＝１１７３７
      自八十九年七月一日起至九十二年三月十四日止，共二年又二百五十七天
      １２１６０ｘ９ｘ５％Ｘ（２＋２５７／３６５）＝１４７９７
      二者合計為二萬六仟五百三十四元（１１７３７＋１４７９７＝２６５３４）
（２）按年給付部分之不當得利：五千四百七十二元
      １２１６０Ｘ９Ｘ５％＝５４７２
３、被告丙○○○部分，佔用面積為四平方公尺（元以下四捨五入）
（１）起訴前五年之不當得利部分
      八十七年三月十四日起至八十九年六月三十日止，共二年又一百零八天
      １１３６０Ｘ４Ｘ５％Ｘ（２＋１０８／３６５）＝５２１６
      自八十九年七月一日起至九十二年三月十四日止，共二年又二百五十七天
      １２１６０ｘ４ｘ５％Ｘ（２＋２５７／３６５）＝６５７６
      二者合計為一萬一仟七百九十二元（５２１６＋６５７６＝１１７９２）
（２）按年給付之不當得利部分：二千四百三十二元
      １２１６０Ｘ４Ｘ５％＝２４３２
（五）原告起訴請求相當於租金之不當得利自八十七年三月十四日起至九十二年三月
      十四日止，原告所得請求被告甲○○、丙○○○返還相當於租金之利益依序為
      為二萬六千五百三十四元、一萬一千七百九十二元，及自起訴狀繕本送達翌日
      起即九十二年三月二十五日起至清償日止按年息百分之五計算之利息，為有理
      由，應予准許，逾此範圍之請求，為無理由，應予駁回。又被告自九十二年三
      月二十五日起仍占用系爭土地，仍受有相當於租金之不當得利，則原告請求被
      告自九十二年三月二十五日起至遷出前揭土地之日止，被告庚○○應按年給付
      原告一萬八千八百四十八元，被告甲○○應按年給付原告五千四百七十二元，
      被告丙○○○應按年給付原告二千四百三十二元，亦屬有據，應予准許，逾此
      部份之請求，應予駁回。
三、按所有人對於無權占有或侵奪其所有物者，得請求返還之，民法第七百六十七條
    定有明文。縱上所述，被告三人無佔用之正當權源，占用原告之土地，原告依據
    所有物返還請求權及不當得利之規定，請求被告如主文第一項至第六項所示之聲
    明，洵屬有據，應予准許，逾此部份之請求，自屬無據，應予駁回。
伍、兩造陳明願供擔保，聲請宣告假執行或免為假執行，經核原告勝訴部分，合於法
    律規定，爰分別酌定相當之擔保金額宣告之；原告其餘假執行之聲請，因訴之駁
    回而失所依據，不予准許。
陸、因本案事證已臻明確，兩造其餘主張陳述及所提之證據，均毋庸再予審酌，附此
    敘明。
柒、結論：原告之訴為一部有理由，一部無理由，依民事訴訟法第七十九條但書、第
    三百九十條第二項，第三百九十二條第二項，判決如主文。
中　　　華　　　民　　　國　　九十三　　年　　　一　　　月　　 十六 　　日
                                  台灣板橋地方法院民事第三庭
~B法      官　徐玉玲
右為正本係照原本作成
如對本判決上訴，須於判決送達後廿日內向本院提出上訴狀
中　　　華　　　民　　　國　　九十三　　年　　　一　　　月　　 十六 　　日
~B法院書記官　朱家惠
